臺灣臺北地方法院民事判決　　　　　　 92年度簡上字第528號
上　訴　人　中央信託局
法定代理人　己○○
訴訟代理人　丁○○
　　　　　　戊○○
被上訴人　　壬○○
　　　　　　　　　　　號1、3樓
被上訴人　　乙○○
上列當事人間請求清償借款事件，上訴人對於中華民國本院臺北
簡易庭92年度北簡字第8373號第一審判決提起上訴，本院於93年
1月12日言詞辯論終結，判決如下：
    主  文
上訴駁回。
第二審訴訟費用由上訴人負擔。
    事實及理由
壹、程序方面：
    本件被上訴人壬○○，未於言詞辯論期日到場，核無民事訴
    訟法第386條各款所列情形，爰依上訴人之聲請，由其一造辯
    論而為判決。
貳、實體方面：
一、本件上訴人起訴主張：訴外人庚○○邀同黃國家（原審判決
    黃國家敗訴，其未上訴已確定）、被上訴人壬○○、乙○○
    為連帶借款人，於民國87年1月22日簽立消費性借款契約一
    份，向上訴人借款新台幣（下同）384,050元，借款期間自
    87年1月22日起至92年1月22日止，於借款撥付之次月起分60
    個月按年金法計算，按月於每月22日攤還本息，利息自借款
    撥付之日起按上訴人基本放款利率加年息0‧35%計算，嗣後
    隨上訴人基本放款利率調整而調整，並自調整後之第一個繳
    款日起，按調整後之年息計算，如利息遲付逾1年後經催告
    而不償還時，得將遲付利息滾入原本複利計算，借款人未依
    該契約規定期限清償本息時，逾期在6個月以內者，按上開
    利率10%，逾期超過6個月者，按上開利率20%計算違約金，
    並約定如有1期未如期攤還時，即喪失期限利益，視為全部
    到期。詎訴外人庚○○自90年1月22日起即未依約償還本息
    ，經視為全部到期，尚積欠180,979元及如附表所示之利息
    、違約金迄未清償。至被上訴人雖抗辯渠等在系爭消費性借
    款契約上簽名時，其等與癸○○一組云云，惟依系爭契約文
    字記載：「立連帶責任借款契約人壬○○等六名（詳後開連
    帶責任借款人名冊）（以上簡稱連帶責任借款人並包括其繼
    承人）向貴局（即上訴人）借款1,904,070元正…連帶責任
    借款人應連帶負責清償，……」等語，被上訴人已自承在該
    契約簽名為真正，是被上訴人簽約時，對於其與訴外人庚○○等人連帶借款之數額及對象皆已知悉，既明知立連帶責任
    借款契約人共有壬○○等六人，故被上訴人所稱其姓名後之
    庚○○、辛○○、及黃國家等三人為事後遭人填入，顯屬狡
    辯之詞；是系爭消費性借款契約自有拘束雙方之效力，被上
    訴人自應依借款契約負連帶清償之義務；況證人即上訴人承
    辦丙○○已到庭證稱：本局（即上訴人）公車處之消費性貸
    款依規章為五人以上一組連帶借款等語，足證被上訴人所述
    不實。至證人癸○○雖附合被上訴人抗辯，惟其與被上訴人
    壬○○及乙○○同為庚○○之連帶借款人，是其證詞顯非實
    在。為此，上訴人訴請被上訴人應連帶給付上訴人前開欠款
    及如附表所示之利息、違約金等語。原審就此部分為上訴人
    敗訴判決，上訴人於本院求為廢棄原判決不利上訴人部分，
    被上訴人應連帶給付上訴人180,979元及如附表所示之利息
    、違約金。並補提：有限責任台北市松德大樓機關員工消費
    合作87年1月17日松合玄字第0030號函、授信審查表、授信
    交易清單、本院90年北簡字第18932號宣示判決筆錄暨民事
    判決確定證明書、購貨分期付款約定書為證。
二、被上訴人乙○○、壬○○則以：渠有在系爭消費性借款契約
    上簽名，渠與壬○○及癸○○一組，渠簽名時，只有被上訴
    人壬○○及訴外人癸○○之簽名，其餘空白，上訴人提出之
    契約所載庚○○等三人名字是其後來加寫的，其從未購買電
    器用品，上訴人提出之購貨分期付款約定書，非其簽名，否
    認其真正。黃國家應係台北市公車處之員工，但與渠不同單
    位，渠不認識黃國家，上訴人亦未通知渠對保等語，資為抗
    辯。並聲明：駁回上訴。
三、按當事人互相表示意思一致者，無論其為明示或默示，契約
    即為成立。當事人對於必要之點，意思一致，而對於非必要
    之點，未經表示意思者，推定其契約為成立，關於該非必要
    之點，當事人意思不一致時，法院應依其事件之性質定之，
    民法第153條定有明文。依上開規定可知，當事人間互相意思
    表示一致而成立契約，雖不須就非必要之點意思一致，然就
    必要之點，雙方意思則須為一致，其契約方能成立。觀諸系
    爭消費性借款契約之內容，各借款人係就借款總金額
     1,904,070元負連帶清償責任，然查所謂連帶債務，除法律
    有特規定者外，係指數人負同一債務，明示對於債權人各負
    全部給付之責任，民法第272條第1項定有明文，故連帶債務
    契約中必要之點，應即為數人彼此之間就人數、對象、金額
    等內容應相互有所認知，且有對債權人各負全部給付責任之
    明示意思表示合致。經查，上訴人主張被上訴人應與庚○○
    負連帶責任云云，固有其提出之消費性借款契約書在卷足憑
    ，惟被上訴人以前詞置辯，是本院首應審究者，乃被上訴人
    是否應與庚○○、辛○○及黃國家負連帶清償責任？玆述如
    下：
    (一)查系爭消費性借款契約連帶借款人姓名欄依序載為被上訴
      人壬○○、癸○○、被上訴人乙○○、庚○○、辛○○、
      黃國家；被上訴人就系爭契約簽名之真正業已自承在卷，
      是上訴人主張被上訴人應與庚○○負連帶清償責任乙節，
      固非無據。惟查被上訴人抗辯其等於表格連帶借款人姓名
      欄簽名時，被上訴人乙○○之後內容均為空白等語，並經
      證人即同為借款人之癸○○到庭結證稱：當初我在系爭消
      費性借貸契約上簽名時，其上只有被上訴人壬○○的名字
      ，其餘都是空白的，‧‧‧，當時契約上的姓名、人數都
      是空白的，我不知道被上訴人乙○○、庚○○、辛○○、
      黃國家在其後簽名，該消費性借貸契約是子○○拿給我寫
      的等語（見本院93年11月18日準備程序筆錄）、證人即啟
      達電信有限公司負責共子○○亦到庭結證稱：87年間我們
      公司與上訴人及被上訴人之消費合作社有合作，當初是我
      們公司賣家電給被上訴人之消費合作社，我是與甲○○接
      洽，我清楚上訴人間辦理貸款義務，當初辦理貸款時，一
      人購物，兩人連保，至於購買者（即被上訴人、癸○○、
      庚○○、辛○○、黃國家）間是否要負連保證責任，我則
      不清楚（見本院93年4月十三日準備程序筆錄）、證人即
      本件消費借貸之承辦甲○○亦到庭結證稱：（提示系爭消
      費貸契約）這是廠商（即啟達電信有限公司）交給我的，
      當初我們是辦理家電分期展售，我們合作社和啟達公司及
      上訴人合作，社員購買家電，向上訴人辦理借款，借款契
      約是廠商與社員私下寫好後，再整本送過來，合作社並未
      辦理對保，當初規定是三個人對保，我們未曾與上訴人人
      員聯繫等語（見本院93年6月3日準備程序筆錄）。從而，
      被上訴人抗辯其與癸○○三人一組連保，並不知須與庚○○、辛○○、黃國家等人共負連帶清償責任乙節，即應非
      子虛。
    (二)次查證人即上訴人辦理本件借貸承辦丙○○亦到庭證稱：
      當初辦理貸款時，是由公車處（即被上訴人任職單位）派
      代表來洽談，上訴人是依其業務規章第8條第3款規定辦理
      ，依規定貸款須5人以上一組，互為連帶借款人、當時上
      訴人係與啟達公司合作，所以上訴人款項係將貸款逕撥予
      啟達公司，但我不曾與啟達公司人員接觸，且契約書已載
      明由公車處辦理對保，所以我也未曾到過被上訴人服務單
      位去說明，我是做書面審查工作，當時我拿到系爭契約書
      時，其上姓名、人數、金額及借款人簽名到已完成（見本
      院93年2月5日、同年11月18日準備程序筆錄），足徵，兩
      造就連帶借款人為何人，人數共有多少，各人借款金額之
      多寡，如何與上訴人就連帶債務契約必要之點意思表示尚
      未達成一致。故尚難遽憑被上訴人壬○○、乙○○於系爭
      借款契約連帶借款人姓名欄上簽名蓋章，逕認被上訴人壬○○、乙○○須就於簽約時所不知之連帶借款庚○○之債
      務，亦須負連帶清償責任。是被上訴人壬○○、乙○○既
      未與上訴人間就庚○○積欠上訴人債務部分成立連帶債務
      契約，則上訴人主張被上訴人壬○○、乙○○應就訴外人
      庚○○之債務負連帶清償責任，即屬無據。
四、從而，上訴人依系爭消費性借款契約第5條之約定，訴請被
    上訴人與庚○○負連帶清償責任之請求，核為無據；被上訴
    人抗辯其無庸與庚○○負連帶清償責任等語，尚屬可信，已
    如前述。從而，上訴人依據系爭消費性借款契約第5條之約
    定，訴請被上訴人連帶給付上訴人欠款、利息及違約金，自
    為無理由，不應准許。其假執行之聲請因失所附麗，應併予
    駁回。原審為上訴人敗訴之判決，並駁回其假執行之聲請，
    核無不合。上訴意旨指摘原判決不當，求予廢棄改判，為無
    理由，應予駁回。
五、本件事證已臻明確，兩造其餘攻擊防禦方法及舉證，核與判
    決結果不生影響，爰不予一一論述，併此敘明。
六、據上論結，本件上訴為無理由，依民事訴訟法第436條之1第
    3項、第449條第1項、第78條，判決如主文。
中　　華　　民　　國　　94　　年　　2 　　月　　4 　　日
              民事第五庭審判長法      官　吳青蓉
                              法      官  林秀圓
                              法      官  賴劍毅
以上正本係照原本作成
本件判決不得上訴
中　　華　　民　　國　　94　　年　　2 　　月　　15　　日
                              法院書記官  吳芳玉
